臺灣臺南地方法院民事判決　　　　　　 93年度重訴字第207號
原　　　告　甲○○
被　　　告　乙○○
　　　　　　庚○○
　　　　　　戊○○
　　　　　　辛○○
　　　　　　丁○○○
　　　　　　財政部國有財產局
上　一　人　洪寶川
法定代理人
訴訟代理人　己○○
複　代理人　丙○○
　　　　　　壬○○
上列當事人間請求分割共有物事件，經本院於民國94年5月4日言
詞辯論終結，判決如下：
    主  文
兩造共有坐落臺南市○○區○○段965地號土地，地目養，面積
二千三百五十三點九二平方公尺，分割如附圖二所示：Ａ部分面
積一千零四十六點一九平方公尺，由被告丁○○○、庚○○、戊○○、辛○○依序以應有部分一十六分之六、一十六分之六、一
十六分之三、一十六分之一比例共有取得。Ｂ部分面積一千一百
七十六點九六平方公尺，由原告、被告乙○○各以應有部分二分
之一比例共有取得。Ｃ部分面積一百三十點七七平方公尺，由被
告財政部國有財產局取得。
訴訟費用由被告乙○○負擔四分之一，被告庚○○負擔三十六分
之六，被告戊○○負擔三十六分之三，被告辛○○負擔三十六分
之一，被告丁○○○負擔三十六分之六，被告財政部國有財產局
負擔三十六分之二，餘由原告負擔。
    事實及理由
一、程序事項：
  (一)行政院財政部設國有財產局，承辦國有財產之取得、保管、
    使用、收益及處分事務，此觀國有財產法第1條及第9條第
    2項規定自明。準此，凡因有關國有財產之處分涉訟者，僅
    國有財產局對於為訴訟標的客體之國有財產有處分之權能，
    自應以國有財產局為原告或被告，其當事人之適格始無欠缺
    。本件系爭臺南市○○區○○段965號土地（以下簡稱為系
    爭土地）之應有部分三十六分之二，雖登記為中華民國所有
    ，惟依前述規定，仍應由行政院財政部國有財產局應訴，是
    本件原告以之為對造而提起訴訟，乃屬有據，合先敘明。
  (二)本件被告庚○○、戊○○、辛○○、丁○○○經合法通知，
    未於最後言詞辯論期日到場，核無民事訴訟法第386條所列
    各款情形，爰依原告之聲請，由其一造辯論而為判決。
二、原告主張：
  (一)緣坐落臺南市○○區○○段965地號，地目養，面積2353.92
    平方公尺。該筆土地係原告與被告等六人共有之土地。原告
    應有部分為四分之一，被告乙○○應有部分四分之一，被告
    庚○○應有部分三十六分之六，被告戊○○應有部分三十六
    分之三，被告辛○○應有部分三十六分之一，被告李曾秀津
    應有部分三十六分之六，被告中華民國（管理者：財政部國
    有財產局）應有部分三十六分之二。茲原告為求土地便於管
    理與使用，被告等未能協議分割，爰依民法第823條、第824
    條起訴請求分割等語。
  (二)聲明：兩造共有坐落臺南市○○區○○段965地號土地，分
    割如附圖一所示，Ａ部分面積1176.96平方公尺歸被告庚○○、戊○○、辛○○、丁○○○、中華民國各以應有部分一
    十八分之六、一十八分之三、一十八分之一、一十八分之六
    、一十八分之二比例共有取得，Ｂ部分面積1176.96平方公
    尺歸原告、被告乙○○各以應有部分二分之一共有取得。
三、被告方面：
  (一)被告乙○○部分：擬與原告共同取得如附圖一之Ｂ部分，並
    與原告二人各以應有部分二分之一共有。
  (二)被告丁○○○、戊○○未於最後言詞辯論期日到庭，據其以
    前到場所為陳述，被告丁○○○稱系爭土地依都市計畫可能
    規劃為道路用地，希望等規劃完成後再協商分割；被告戊○○則稱分得位置應再協商等語。
  (三)被告財政部國有財產局部分：
    (1)按最高法院69年度台上字第1831號判例「分割共有物，以
      消滅共有關係為目的。法院裁判分割共有土地時，除因該
      土地內部分土地之目的不能分割（如為道路）或部分共有
      人仍願維持其共有關係，應就該部分土地不予分割或准該
      部分共有人成立新共有關係外，應將土地分配於各共有人
      單獨所有。」原告主張將被告國有財產局與庚○○等四人
      共有分配取得之分割方案，並未徵得被告國有財產局同意
      ，請駁回原告所提之分割方案，並另採對全體共有人均公
      平合理之分割方案。
    (2)參酌原告所提出之分割方案後，被告國有財產局主張將附
      圖一Ａ部分，再細分出Ｃ部分，由被告國有財產局單獨所
      有等語（即如附圖二所示）。
  (四)被告庚○○、辛○○均未於言詞辯論期日到場，亦未提出書
    狀作何聲明或陳述。
四、本件原告主張系爭土地為兩造所共有，各共有人間之應有部
    分為：原告四分之一，被告乙○○四分之一，被告庚○○三
    十六分之六，被告戊○○三十六分之三，被告辛○○三十六
    分之一，被告丁○○○三十六分之六，被告財政部國有財產
    局三十六分之二。又系爭土地並無不能分割之情事，共有人
    間且無不得分割之約定，此據原告提出土地登記簿謄本為證
    ，被告乙○○、丁○○○、戊○○、國有財產局對此均無爭
    執，另被告庚○○、辛○○則未到庭或以書狀作何陳述，應
    認原告之主張為真實。
五、按民法第823條第1項但書所謂因物之使用目的不能分割，係
    指該共有物現在依其使用目的不能分割者而言。倘現在尚無
    不能分割之情形，則將來縱有可能依其使用目的不能分割情
    事，亦無礙於共有人之分割請求權。依都市計畫法第42條、
    第50條、第51條之規定，道路預定地屬於公共設施用地。於
    一定期限內以徵收等方式取得之，逾期即視為撤銷，且於未
    取得前，所有權人仍得繼續為原來之使用或改為妨礙指定目
    的較輕之使用，並得申請為臨時建築使用。故經都市○○○○○道路預定地而尚未闢為道路之共有土地，其共有人非不
    能訴請分割。查系爭土地雖經編訂為計畫道路，有被告國有
    財產局所提出之地籍圖可稽（93年度南調字第46號，以下簡
    稱為調解卷，第44頁），惟該土地目前仍未經開闢，已據本
    院現場勘驗無誤，揆之上開說明，系爭土地依其使用目的尚
    無不能分割情事。
六、次按共有物之分割，應由法院依民法第824條命為適當之分
    配，不受當事人主張之拘束。於分割共有物時，法院應參酌
    當事人之聲明、共有物之性質、經濟效用及全體共有人之利
    益等因素公平為之。又若有共有人不能按其應有部份受分配
    ，或所受分配之不動產，價格不相當者，則應以適當之價格
    補償之，始符合公平經濟之原則。
  (一)經本院會同兩造及地政人員現場實地履勘，結果如下：
    (1)系爭土地毗鄰安通路6段與6段85巷，現為荒地，雜草叢生
      。
    (2)系爭土地鄰接安通路部分，尚有同段966、967、952號等
      筆土地。
  (二)再按分割共有物，以消滅共有關係為目的。法院裁判分割共
    有土地時，除因該土地內部分土地之使用目的不能分割（如
    為道路）或部分共有人仍願維持其共有關係，應就該部分土
    地不予分割或准該部分共有人成立新共有關係外，應將土地
    分配於各共有人單獨所有，最高法院69年台上字第1831號著
    有判例可資參照。本件原告所提出如附圖一所示分割方案，
    主張由被告國有財產局、丁○○○、庚○○、戊○○、辛○○共同分割取得該圖Ｂ部分，既為被告國有財產局所反對，
    依據前開判例意旨，自須由國有財產局單獨分割取得。再審
    酌系爭土地之使用現況為空地，依其地形、臨路情形、交通
    狀況、經濟效用及其未來發展性等一切情狀，被告國有財產
    局所提出之分割方式（即附圖二），既與原告主張並無衝突
    ，亦不致影響其餘其餘共有人既有權利，應屬適當。
七、綜上所述，原告主張系爭土地，兩造並無不分割之特約，又
    無不能分割之情事，其訴請裁判分割系爭土地，自無不合。
    本院審酌兩造之應有部分之比例及使用現狀，認以被告國有
    財產局所提出如附圖二所示之分割方式最為適當，爰判決如
    主文第一項所示。
八、本件係因共有物分割涉訟，由敗訴之被告負擔訴訟費用顯失
    公平，故本院認亦應由本件勝訴之原告負擔一部訴訟費用，
    併諭知兩造共同負擔本件訴訟費用如主文第2項所示。
九、結論：本件原告之訴為有理由，依民事訴訟法第385條第1項
    前段、第78條、第80條之1、第85條第1項但書，判決如主文
    。
中　　華　　民　　國　　94　　年　　5　　月　　18　　日
                  民事第一庭    法　官　吳坤芳
以上正本係照原本作成
如不服本判決，應於送達後廿日內，向本院提出上訴狀並表明上
訴理由，如於本判決宣示後送達前提起上訴者，應於判決送達後
廿日內補提上訴理由書（須附繕本）。
中　　華　　民　　國　　94　　年　　5　　月　　18　　日
                                書記官　黃鋕偉
